臺灣高等法院臺中分院刑事判決
                                   103年度上易字第1294號
上  訴  人  臺灣南投地方法院檢察署檢察官
被      告  吳晨露


上列上訴人因被告詐欺案件，不服臺灣南投地方法院 103年度易
字第 157號中華民國103年8月26日第一審判決（起訴案號：臺灣
南投地方法院檢察署 103年度偵字第32號），提起上訴，本院判
決如下：
    主  文
原判決撤銷。
吳晨露幫助意圖為自己不法之所有，以詐術使人將本人之物交付
，處有期徒刑參月，如易科罰金，以新臺幣壹仟元折算壹日。
    事  實
一、吳晨露於民國102年6月間，預見提供自己金融帳戶予他人使
    用，可能幫助他人掩飾或隱匿犯罪所得之財物，竟不違背其
    本意，而基於幫助詐欺之犯意，因在網路上受自稱「陳雲龍
    」之不詳姓名、年籍成年男子之慫恿，於102年6月27日中午
    某時，將其先前在彰化商業銀行草屯分行開設之帳號000000
    00000000號存款帳戶（下稱彰化銀行帳戶）、新光銀行城內
    分行開設之帳號 0000000000000號存款帳戶（下稱新光銀行
    帳戶）（均含存摺、提款卡及密碼），以郵遞限時專送郵寄
    之方式，郵寄予「梁彥博」之人，並在網路告以提款卡密碼
    後，供為掩飾他人詐欺犯罪所得之用。嗣羅○○於102年6月25
    日在網際網路「愛情公寓」網站認識某自稱博奕事業工程師
    之不詳男性網友並論及婚嫁後，接獲自稱澳門賭場副理之不
    詳男子所撥打之電話，告以需匯款始能領牌成為大樂透明牌
    會員等語，使羅○○誤信為真，陷於錯誤，自同年8月1日起，
    迄同年 8月12日止，於附表所示之時、地，分別由羅○○或其
    姊羅○琳匯款13次，共計新臺幣（下同）124萬5,000元轉帳
    入吳晨露之上開彰化銀行或新光銀行帳戶後，發覺有異，始
    知受騙。
二、案經羅○○訴由臺北市政府警察局松山分局移送臺灣南投地方
    法院檢察署檢察官偵查起訴。
    理  由
一、證據能力方面：
  ㈠按被告以外之人（包括證人、鑑定人、告訴人、被害人及共
    同被告等）於審判外之陳述雖不符刑事訴訟法第159條之1至
    第159條之4等 4條之規定，而經當事人於審判程序同意作為
    證據，法院審酌該言詞陳述或書面陳述作成時之情況，認為
    適當者，亦得為證據；當事人、代理人或辯護人於法院調查
    證據時，知有刑事訴訟法第159條第1項不得為證據之情形，
    而未於言詞辯論終結前聲明異議者，視為有前項之同意，同
    法第159條之5定有明文。立法意旨在於傳聞證據未經當事人
    之反對詰問予以核實，原則上先予排除。惟若當事人已放棄
    反對詰問權，於審判程序中表明同意該等傳聞證據可作為證
    據；或於言詞辯論終結前未聲明異議，基於尊重當事人對傳
    聞證據之處分權，及證據資料愈豐富，愈有助於真實發見之
    理念，且強化言詞辯論主義，使訴訟程序得以順暢進行，上
    開傳聞證據亦均具有證據能力。本件證人即被害人羅○○於警
    詢中所為陳述，其性質雖屬傳聞證據，惟查無符合刑事訴訟
    法第159條之1至第159條之4等 4條之情形，其所為之上開警
    詢筆錄內容，復經本院審理時予以提示並告以要旨，且各經
    檢察官及被告吳晨露等人表示意見。當事人已知上述筆錄乃
    傳聞證據，且均未於言詞辯論終結前對該筆錄內容聲明異議
    ，依上開規定，是其於警詢中之證言已擬制同意其有證據能
    力，本院審酌上開筆錄作成時，較無人情施壓或干擾，亦無
    不當取供之情形，認為以之作為本案之證據亦屬適當，是其
    於警詢中之證言自具有證據能力。
  ㈡本案認定事實所引用下列卷內之文書證據、證物之證據能力
    部分，並無證據證明係公務員違背法定程式所取得，且檢察
    官及被告於本院亦均未主張排除下列文書證據、證物之證據
    能力，另迄至本院言詞辯論終結前均未表示異議，本院審酌
    前揭證據並無顯不可信之情況與不得作為證據之情形，復經
    本院於審判期日依法進行證據之調查、辯論，被告於訴訟上
    之程序權即已受保障，故前揭各該證據，依刑事訴訟法第15
    8條之4反面解釋及第159條之4之規定，應認均有證據能力，
    合先敘明。
二、訊據被告吳晨露，對上揭轉讓其所有彰化銀行與新光銀行帳
    戶供他人使用之事實坦承不諱；然矢口否認有何幫助詐欺之
    犯行。辯稱：102年5月中伊在 ECF香港交友網上認識一個自
    稱「陳雲龍」的人，他在網路上說要跟伊交往要跟伊結婚，
    他說他在永和當電腦工程師，後來他說他出差去澳門，他在
    做賭場賠率判定的電腦工程師，說他想私下接案不能用自己
    的之帳戶，問伊有沒有不要用的帳戶可供他使用，伊先請他
    找他家人，但他說他家人都出國旅遊，他說他跟公司私下簽
    合約不能讓受僱公司知道，他說他同事近期要去澳門，請依
    快點寄存摺給他同事讓他同事拿去澳門，他還叫伊不要寄掛
    號要用平信，寄到新北市○○區○○路000巷0號4樓，伊在6月27
    日中午寄出伊的存摺及提款卡，伊自己亦是遭詐騙云云。經
    查：
  ㈠被告吳晨露申辦使用之彰化銀行、新光銀行帳戶之存摺及提
    款卡，乃其應在 ECF香港交友網站臺灣版網路通訊上認識之
    「陳雲龍」之要求，於102年6月27日某時寄送至新北市○○區
    ○○路000巷0號4樓「梁彥博」收受；另前於同年6月26日19時
    44分與「陳雲龍」網路聊天時被告即已告知上開彰化銀行、
    新光銀行帳戶提款卡密碼，「陳雲龍」並於同年月28日21時
    11分許在 SKYPE告知已收到被告寄送之彰化銀行、新光銀行
    帳戶之存摺、提款卡（含密碼）後，即將該等帳戶資料交付
    予其所屬詐欺集團成員使用，該詐騙集團成員即自 102年 7
    月31日22時12分許陸續撥打電話給羅○○，自稱是澳門賭場「
    周副理」，並謊稱有特殊管道取得臺灣大樂透、今彩539 明
    牌，絕對中獎，誘使羅○○繳納領牌費、會員費、佣金、密碼
    設置費等取得明牌，誤信為真，分別由羅○○或其姊羅玉琳於
    如附表所示之日期，匯款或存款如附表所示之金額至前揭被
    告所寄交之彰化銀行、新光銀行帳戶，所有款項並經提領一
    空等被害事實，業據被告於警詢、偵查、原審與本院訊問、
    準備程序時所坦認（見偵卷第6至7頁、第60至61頁、原審卷
    第11頁、第20頁背面、本院卷第25至26頁）；並經證人即告
    訴人羅○○於警詢中證述綦詳（見偵卷第10至14頁），並有彰
    化銀行帳戶個人戶顧客資料卡、存摺存款帳號資料及交易明
    細查詢、存摺存款─交易明細查詢、新光銀行帳戶基本資料
    、開戶資料及交易明細資料查詢、彰化銀行東臺北分行存款
    憑條、國泰世華商業銀行西松分行匯出匯款憑證、匯豐（臺
    灣）商業銀行股份有限公司新臺幣國內跨行電匯申請書、中
    國信託商業銀行西松分行匯款申請書、第一商業銀行松山分
    行匯款申請書回條、兆豐國際商業銀行松南分行國內匯款申
    請書、匯款回條聯、彰化銀行城東分行存摺類存款存款憑條
    （代傳票）、西松分行匯款回條聯、新光銀行松安分行存入
    憑條、明牌、臺北市政府警察局松山分局松山派出所受理詐
    騙帳戶通報警示簡便格式表、內政部警政署反詐騙案件紀錄
    表各 1份、彰化銀行西松分行存款憑條、台新國際商業銀行
    國內匯款申請書各 2份在卷可稽（見偵卷第16至22頁、第32
    至47頁、第50至51頁），是被告吳晨露寄發自己使用之彰化
    銀行、新光銀行帳戶資料供人使用，致該等帳戶淪為詐騙集
    團欺騙被害人匯入款項，再以被告提供之前開銀行之提款卡
    及密碼提領所有款項詐欺取財既遂無疑。
  ㈡被告雖辯以上揭各項情詞，並稱其對其所有帳戶遭人利用供
    作詐欺取財受害人匯款之指定帳戶使用之情並無預見，且一
    無所知等語等情，復提出網際網路對話紀錄 1冊（含光碟）
    為據。然查，上揭遭詐騙集團詐騙之事實，業據證人即被害
    人羅○○於警詢時指證歷歷，有警詢筆錄可參，復自被告所提
    出之網際網路通話紀錄內容觀之，被告於郵寄存摺、提款卡
    前，其所使用之 allison帳號曾於其與自稱「陳雲龍」之網
    際網路代號「☆隼☆」男子對話中提及：「我媽是說不能亂給
    別人自己的戶頭啦，怕被拿去洗錢。」、「老實說我怕怕的
    椰」、「我萬一又捅了甚麼樓子，我媽一定會把我趕出家門
    。」、「你千萬不要害我，拜託，不然我會被我媽趕出去的
    ，真的。」、「我不知道你在哪工作啊，我只知道你叫陳雲
    龍」、「因為，不是現實中的朋友，不能完全相信，我以前
    遇過不好的人。」、「我可以看你身分證的照片嗎？這樣哪
    天我被警察抓走的時候，才找得到人。」、「如果被當人頭
    戶的話」、「你沒看到，一隊詐騙集團。」、「我是說，如
    果別人跟你要帳戶，你不要隨便給。」、「那很危險的」、
    「萬一被詐騙集團當人頭戶」、「警察第一個就抓你」、「
    第一，我沒見過你，我根本也不知道你跟我說的名子是真是
    假」、「網路，隨時都可以消失啊」、「到時候出了甚麼事
    」、「你就不見，被抓的是我啊」、「對不起，只是我媽曾
    經千交代萬交代，叫我不能把帳戶給別人，因為外面壞人很
    多，所以我才會有點擔心，但是我還是信任你啦，所以才傳
    給你。」等語，有網際網路對話紀錄光碟及列印資料在卷可
    參，足見被告對於轉讓金融帳戶供他人使用可能遭他人作為
    犯罪使用一事已有預見與防備心態，並提出質疑，卻仍將其
    金融帳戶之存摺、提款卡與密碼轉讓予他人，顯見即使該金
    融帳戶遭他人用作犯罪之用，亦不違背其本意，堪認被告具
    有幫助詐欺之犯意。復自上開網際網路通話紀錄內容觀之，
    被告於同年6月27日中午郵寄其金融帳戶後，於同年6月27日
    20時45分許，仍提及：「不會辛苦啦，只要你真的不是壞人
    就好」、「社會新聞真的都寫得很恐怖」、「我每次想到，
    就會害怕」等語，其後直至同年 8月14日，因自稱「陳雲龍
    」之網際網路代號「☆隼☆」男子失去聯絡，被告始表示：「
    請把我的簿子還我，不然我要去報警了」、「我實在不該隨
    便相信網路上人說的話」、「尤其我又沒見過你」等語，而
    於此長達 1月有餘之期間，竟容任其金融帳戶供為他人詐騙
    匯款之用，顯見被告即使預見其金融帳戶可能遭他人作為詐
    騙之用，仍有容認他人繼續使用其金融帳戶供作詐騙之用之
    犯意。顯見被告具備幫助詐欺之未必故意，實非單純因網際
    網路戀愛遭詐騙帳戶之被害人甚明。故被告上開辯解，顯係
    卸責之詞，不足採信。
  ㈢又按法院依自由心證為證據判斷時，不得違背經驗法則，所
    謂經驗法則，係指吾人基於日常生活經驗所得之定則，並非
    個人主觀上之推測（最高法院31年上字第1312號判例參照）
    ；再按按刑法上之故意，可分為直接故意與不確定故意（間
    接故意），所謂「不確定故意」，係指行為人對於構成犯罪
    之事實，預見其發生而其發生並不違背其本意者，刑法第13
    條第 2項定有明文；復以幫助犯成立之要件，除須有幫助行
    為外，須行為人有幫助之故意，而其故意內涵，除須行為人
    對其所實施幫助行為有違法性之認識或有認識之可能外（構
    成要件故意或故意責任），尚須對於正犯所實施犯罪行為有
    具體之認識或有認識之可能性，亦即從犯對於正犯所實施之
    全部犯罪構成要件該當性之事實應有所認識或有認識之可能
    性。又一般國人向金融機構開設帳戶，並無任何法令限制，
    若係用於存款、提款之正當用途，大可光明正大自行申請，
    無須使用他人之帳戶。而帳戶僅係用以從事存款、提款等用
    途，並現經媒體廣為報導，政府機關及各金融機構亦多次呼
    籲民眾應謹慎控管己有帳戶，且勿出賣或交付個人帳戶，以
    免淪為詐騙者之幫助工具，是依社會一般人之智識及社會生
    活經驗，倘有人收集他人帳戶做不明使用，極易判斷係該隱
    身幕後之使用人意圖以使用他人帳戶，以供非法犯罪之用，
    自可產生收受帳戶者將用於不法犯罪之合理懷疑。經查，本
    件被告吳晨露與「陳雲龍」僅於網路上相互交談，被告對於
    「陳雲龍」其人之工作、住所、長相，甚或其姓名之真實性
    ，均未有了解，相互更未謀面，衡諸常理，提供自己帳戶供
    他人使用者，對方必為自己熟識信任之人，以利於帳戶使用
    完畢後可以索還，且發生問題時可以尋得事主。是常人於被
    告所處之情況（與「陳雲龍」素未謀面，不知其工作地點、
    住處、真實姓名、年籍、不知如何索還帳戶存摺）下，豈會
    將對個人金融信用具有相當重要性之金融帳戶寄送予對方使
    用？被告固受「陳雲龍」之花言巧語，然仍應可預見素未謀
    面之「陳雲龍」有將其所寄送之金融帳戶用於不法之可能，
    是被告與「陳雲龍」網路交談時曾提及「我媽是說不能亂給
    別人自己的戶頭啦，怕被拿去洗錢」、「我是說，如果別人
    跟你要帳戶，你不要隨便給」、「我不知道你在哪工作啊，
    我只知道你叫陳雲龍」、「第一，我沒見過你，我根本也不
    知道你跟我說的名字是真是假」，足徵其對「陳雲龍」向其
    索借帳戶已有可能用於從事不法之合理懷疑，被告顯具有幫
    助「陳雲龍」所屬詐騙集團詐騙他人財物故意之「欲」之要
    素甚明。
  ㈣再按詐欺犯罪集團為確保可以掌控及提領犯罪所得款項及避
    免偵辦詐欺案件之檢察官及司法警察查知其真正身分，皆以
    收購、租用、借用他人存摺、提款卡或以偽造之身分證辦理
    存摺、提款卡之方式，取得存摺、提款卡及提款卡密碼，絕
    無向他人詐取存摺及提款卡作為人頭帳戶之用，蓋遭詐取存
    摺及提款卡之人察覺遭騙後，必立即報警處理並辦理警示帳
    戶手續，則詐欺犯罪集團犯罪所得之款項，豈不隨時處於因
    帳戶遭凍結而無法提領之危險狀態？本案被告自交付上揭帳
    戶之102年6月27日起，至自稱無法取回帳戶資料之102年8月
    14日止（前揭彰化銀行與新光銀行帳戶皆在102年8月13日遭
    列載為警示結清戶），業已達48日之久，期間被告根本未報
    警處理，顯違常情。而依卷附被告上開帳戶之客戶歷史交易
    清單觀之，本案因受騙而匯款之被害人並非僅止於 1人，且
    匯款金額不少，詐欺集團有恃無恐使用被告之帳戶作為人頭
    帳戶，而不擔心被告報警致帳戶遭凍結而無法提領詐騙所得
    款項，顯係因本案帳戶乃詐欺集團自被告處由被告基於上述
    之幫助犯意而交付取得，絕非被告所辯帳戶遭詐欺集團騙取
    云云。從而，被告有容任該不詳姓名、年籍自稱「陳雲龍」
    成年男子所屬詐欺集團使用其本件前揭帳戶之意甚明。是被
    告本件各項所辯，顯均屬無據，自難逕予採信。
  ㈤又被告吳晨露雖於本院審理時辯以：伊有嚴重貧血，曾輸血
    急救，醫生認為嚴重貧血會影響器官，可能造成被告腦部功
    能退化，判斷力下降；加以伊患有精神官能憂鬱症與強迫症
    ，因此無法分辨詐騙集團所設下之圈套等語，並有被告前提
    出之衛生署草屯療養院診斷證明書 1份附原卷可考。惟觀諸
    被告之警詢、偵查、及原審審判筆錄內容，與在本院準備程
    序、審理程序時之對答，被告均可正確回憶前與「陳雲龍」
    在網路對談、寄交帳戶資料予「梁彥博」之詳細過程，陳述
    表達亦貼切而有邏輯性，參以被告於警詢、偵查、原審及本
    院審理時所述其前所有經歷過程之情節均相符，復依被告於
    本院開庭時之精神狀態，並無注意力無法集中或言詞渙散等
    情，其對本院訊問各點亦可切題回答，足認被告於行為時辨
    識行為違法或依其辨識而行為之能力，並未較一般人顯著減
    低甚明，是被告此部分之所辯，尚無足採憑。
  ㈥再按刑法上之幫助犯，係指以幫助之意思，對於正犯資以助
    力，而未參與實施犯罪之行為者而言。查本件被告將其所有
    之帳戶提供予該名自稱「陳雲龍」之成年男子作為遭詐欺取
    財之被害人匯款指定之帳戶，乃係基於幫助他人詐欺取財之
    犯意，而被告提供上揭銀行帳戶予該名自稱「陳雲龍」成年
    男子之行為，復屬詐欺取財構成要件以外之行為，則被告自
    屬以幫助之意思，參與詐欺取財構成要件以外之行為，應以
    詐欺取財之幫助犯論。綜上，被告空言否認幫助詐欺取財之
    犯行，核屬事後卸責之詞，不足採信。本件事證明確，被告
    之犯行，堪予認定。
三、論罪科刑：
  ㈠新舊法比較：按行為後法律有變更者，適用行為時之法律；
    但行為後之法律有利於行為人者，適用最有利於行為人之法
    律，刑法第 2條第1項定有明文。查本案被告吳晨露行為後
    ，刑法第339條第1項業於103年6月18日經總統公布修正，而
    於同年6月20日生效施行，修正前刑法第339條第1項規定：
    「意圖為自己或第三人不法之所有，以詐術使人將本人或第
    三人之物交付者，處5年以下有期徒刑、拘役或科或併科1千
    元以下罰金。」；修正後刑法第339條第1項則規定：「意圖
    為自己或第三人不法之所有，以詐術使人將本人或第三人之
    物交付者，處 5年以下有期徒刑、拘役或科或併科50萬元以
    下罰金。」，修正後刑法第339條第1項，將法定刑自「5 年
    以下有期徒刑、拘役或科或併科1千元以下罰金」，提高為
    「5年以下有期徒刑、拘役或科或併科50萬元以下罰金」。
    經比較新、舊法律，修正後刑法第339條第1項並無較有利於
    被告之情形，依刑法第2條第1項前段規定，自應適用被告行
    為時即103年6月18日修正前刑法第339條第1項之規定，合先
    敘明。
  ㈡是核被告所為，係犯刑法第30條第 1項、修正前第339條第1
    項之幫助詐欺取財罪。被告幫助該名姓名、年籍不詳、自稱
    「陳雲龍」之成年男子所屬詐欺集團犯罪，為幫助犯，依刑
    法第30條第2項之規定，按正犯之刑減輕之。
四、本案被告吳晨露犯罪事證已臻明確，原審未予依法論科，核
    有未合，檢察官上訴意旨執此指摘原判決不當，即有理由，
    應由本院予以撤銷改判。爰審酌被告之品行（並無前科）、
    犯罪動機、手段、所生危害，及犯罪後之態度等一切犯罪情
    狀，量處如主文第二項所示之刑，並諭知易科罰金之折算標
    準，以示懲儆。
據上論斷，應依刑事訴訟法第369條第1項前段、第364條、第299
條第1項前段，刑法第2條第1項前段、第339條第 1項（修正前）
、第30條第1項、第2項、第41條第1項前段，刑法施行法第1條之
1第1項，判決如主文。
本案經檢察官吳祚延到庭執行職務。
中　　華　　民　　國　 103　　年　　11　　月　　18　　日
            刑事第十一庭　審判長法　官　郭  同  奇
                                法　官　許  旭  聖
                                法　官　張  智  雄
以上正本證明與原本無異。
不得上訴。
                                書記官  陳  志  德

中　　華　　民　　國　 103　　年　　11　　月　　18　　日

附錄論罪科刑法條
修正前刑法第339條第1項：
意圖為自己或第三人不法之所有，以詐術使人將本人或第三人之
物交付者，處五年以下有期徒刑、拘役或科或併科一千元以下罰
金。
  附  表：
  被害人羅○○遭詐騙匯入被告吳晨露帳戶統計表：

編號 匯款人 匯款方式 匯款時間 匯款地點 匯入金額(新臺幣) 匯入帳戶 1 羅○○ 存款 102年8月1日 彰化銀行東台北分行 11萬4000元 被告之彰化銀行草屯分行帳戶 2 羅○○ 匯款 102年8月1日 國泰世華銀行西松分行 3萬8000元 被告之新光銀行城內分行帳戶 3 羅○○ 匯款 102年8月2日 匯豐銀行南東分行 4萬5000元 被告之彰化銀行草屯分行帳戶 4 羅○○ 匯款 102年8月2日 中國信託銀行西松分行 10萬元 被告之新光銀行城內分行帳戶 5 羅○○ 存款 102年8月5日 彰化銀行西松分行 1萬5000元 被告之彰化銀行草屯分行帳戶 6 羅○○ 匯款 102年8月5日 第一商業銀行松山分行 2萬元 被告之新光銀行城內分行帳戶 7 羅○○ 匯款 102年8月5日 兆豐銀行松南分行 10萬5000元 被告之新光銀行城內分行帳戶 8 羅○○ 存款 102年8月8日 彰化銀行西松分行 10萬元 被告之彰化銀行草屯分行帳戶 9 羅○○ 匯款 102年8月8日 彰化銀行西松分行 18萬8000元 被告之新光銀行城內分行帳戶 10 羅○○ 存款 102年8月9日 彰化銀行城東分行 10萬元 被告之彰化銀行草屯分行帳戶 11 羅○○ 匯款 102年8月9日 彰化銀行城東分行 19萬元 被告之新光銀行城內分行帳戶 12 羅○琳 匯款 102年8月9日 台新銀行台北分行 8萬元 被告之彰化銀行草屯分行帳戶 13 羅○○ 存款 102年8月12日 新光銀行松安分行 15萬元 被告之新光銀行城內分行帳戶 合計            124萬5000元